【裁判字號】    89,易緝,241
【裁判日期】    891109
【裁判案由】    詐欺
【裁判全文】
臺灣臺北地方法院刑事判決                        八十九年度易緝字第二四一號
    公  訴  人  臺灣臺北地方法院檢察署檢察官
    被      告  乙○○
右列被告因詐欺案件，經檢察官提起公訴（八十七年度偵字第一六一二八號），本院
判決如左：
    主  文
乙○○無罪。
    理  由
一、公訴意旨略以：被告乙○○曾犯詐欺罪，經台灣高等法院判處有期徒刑七月，於
    民國八十三年十二月二十日執行完畢，詎不知悔改，基於概括之犯意，於八十六
    年十一月間，在台北市建國高架橋下玉器市場向甲○○○訛稱要繼承其父在宜蘭
    的不動產遺產，但沒有錢繳稅，欲向之借錢，待過戶後貸款下來就償還等情，致
    使甲○○○陷於錯誤，先後於同年十一月十五日及十九日，在上開地點交付被告
    新台幣（下同）六十萬元，嗣又誆稱錢不夠，甲○○○於八十七年一月間及同年
    四月七日，再交付被告八十萬元，迨同年八月初，被告遲遲不還錢，且藏匿無蹤
    ，甲○○○始知受騙。因認被告涉有刑法第三百三十九條第一項之詐欺罪嫌。
二、按犯罪事實應依證據認定之，無證據不得推定其犯罪事實；又不能證明被告犯罪
    者，應諭知無罪之判決，刑事訴訟法第一百五十四條、第三百零一條第一項分別
    有明文。而事實之認定，應憑證據，如未能發現相當證據，或證據不足以證明，
    自不能以推測或擬制之方法，以為裁判基礎（最高法院四十年台上字第八六號判
    例參照）。又刑法第三百三十九條第一項詐欺罪之成立，以意圖為自己或第三人
    不法之所有，施用詐術使人陷於錯誤而交付財物為構成要件。所謂以詐術使人交
    付財物，必須該財物之交付，係由於被施用詐術而陷於錯誤所致，若行為人所用
    方法，不能認為詐術，亦不致使人陷於錯誤，或行為人未施用何詐術，交付財物
    者亦非因陷於錯誤而交付，即不構成詐欺罪。至於債務人於債之關係成立後，如
    有未依債之本旨履行民事債務之情形，在一般社會經驗上可能之原因甚多，縱令
    是出於惡意不為履行，苟無足以證明其在債之關係發生時，自始即具有不法所有
    意圖之積極證據，亦僅能令負民事之遲延給付責任，依刑事訴訟法第一百五十四
    條之規定，尚不得據此債信違反之客觀事態，而推定債務人原有詐欺取財或詐欺
    得利之犯意。經核，公訴人認被告涉有詐欺罪嫌，無非係以告訴人甲○○○之指
    訴，且被告辯稱伊於八十六年十月間與告訴人合資在宜蘭養蝦，出資九十萬元，
    無法提供資金來源證明，及所辯告訴人交付予伊之錢均既是投資養蝦之資金，又
    何需簽發支票交予告訴人，所辯均不足採，又有被告簽發之本票及兌領之支票可
    證為其主要論據。
三、訊據被告堅決否認右揭犯行，辯稱：伊於八十六年十月間與告訴人合資在宜蘭養
    蝦，伊出資九十萬元，告訴人出資七十萬元，伊簽發二十萬元及三十萬元本票各
    一紙交付告訴人，並向告訴人說，如告訴人不願再投資，則告訴人出資之七十萬
    元，其中五十萬元為伊向告訴人所借者，伊願償還五十萬元，惟告訴人不同意，
    並無詐騙一百四十萬元等語。(三)
四、經查：公訴意旨謂被告曾施用「訛稱要繼承其（按指被告）父在宜蘭的不動產遺
    產，但沒有錢繳稅，欲向之（按指告訴人）借錢，待過戶後貸款下來就償還」之
    詐術行為，然此謂之「詐術行為」，遍查卷內除告訴人之指訴外，別無其他證據
    可供本院傳查，又公訴意旨謂被告曾向告訴人詐得一百四十萬元，然此一百四十
    萬元，其中六十萬元部分（謂於八十六年十一月十五日及十九日交付被告者），
    除告訴人指訴外，遍查卷內亦別無其他證據可資佐證，其餘八十萬元部分（謂於
    八十七年一月間及同年四月七日交付者），被告辯稱：伊於八十六年十月間與告
    訴人合資在宜蘭養蝦，伊僅自告訴人處取得合資養蝦款七十萬元，其中五十萬元
    部分，伊曾答應告訴人，如告訴人不願再投資養蝦，該五十萬元即為伊向告訴人
    所借者，故伊簽發共計五十萬元之本票二紙並兌領支票一紙等語。是就被告究竟
    有無施用前揭「詐術行為」，致告訴人陷於錯誤，而交付一百四十萬元，抑或告
    訴人僅因與被告合資養蝦，而交付被告投資款五十萬元（或七十萬元或八十萬元
    ），為首須究明者。查告訴人與被告間究竟有無合資養蝦一節，告訴人於偵查及
    本院審理中，雖稱：並「無」此事、「我沒同意」、「我根本沒投資蝦場」、「
    根本沒有養蝦」、「我沒有養」等語（見偵查卷第六頁背面、第七頁正面、第十
    七頁背面、第五十頁正面及本院八十九年十月二十六日筆錄第六頁），但於偵查
    及本院審理中又稱：「他（按指被告）介紹我養蝦，我說好，就帶我至現場看，
    吳（按即被告）說蝦場需整理，就叫我拿三萬元出來交予現場之人」、「回來後
    ，鄰居有養蝦經驗的人告訴我，冬天不適合養蝦，我就跟吳（按即被告）說我不
    養了」、「我本來有同意，第一次去時，給工人三萬元整理蝦場，整理期間，我
    還去過二次，跟那位林姓之人（按係實際負責蝦場整理之人『林炎燦』）接洽如
    何整理及養殖，他說會教我，但後來朋友告訴我，冬天不適合養殖，蝦子會死掉
    ，我就跟被告說不養了」、「被告介紹我養蝦，帶我至宜蘭認識『阿燦』之人」
    、「如果有賺錢，我可以拿」等語（偵查卷第七頁背面、第十二頁正面、第四十
    六頁背面及本院八十九年十月二十六日筆錄第六頁），足見被告所辯：告訴人當
    時確有經伊介紹而投資養蝦場等情為真正，又告訴人雖謂「我錢是給一位『炎燦
    』之人」、「阿燦說蝦場是他親戚的，他可做主，我直接與他接觸，在他家交予
    他三萬元，要顧工整理蝦場」、「是當時我自己要養蝦，那個水池是林先生親戚
    的，那個池子要跟林先生租的，但是我沒有租，還是林先生在養」等語（偵查卷
    第十七背面、第四十六頁背面及本院八十九年十月二十六日筆錄第六頁），然以
    告訴人投資養蝦場係經由被告之介紹而開始，及告訴人謂其交付三萬元予「林炎
    燦」所整理之養蝦池，係蝦場承租人吳金生於八十六年十月間交給被告養殖經營
    之養蝦池，業據證人吳金生於偵查中到庭結證屬實（偵查卷第十六頁及第十七頁
    ）等情觀之，告訴人謂其投資之養蝦場並非與被告合資經營，而係自己要投資者
    云云，即不足採，被告辯稱：當時告訴人確有與伊合資經營養蝦場等情，堪以採
    信。是告訴人於八十六年十月間既與被告合資經營養蝦場，則其於時間緊接之同
    年十一月十五日至八十七年四月七日間交付被告之金錢（其謂交付一百四十萬元
    ，然被告僅承認收受七十萬元），即有合理之懷疑，難認告訴人並非交付被告用
    以經營養蝦場之投資款，故告訴人指訴其交付被告之金錢，係因被告施用「訛稱
    要繼承其（按指被告）父在宜蘭的不動產遺產，但沒有錢繳稅，欲向之（按即告
    訴人）借錢，待過戶後貸款下來就償還」之詐術行為，致其陷於錯誤而交付者云
    云，即有瑕疵可指，而不足採。再就告訴人究竟交給被告金錢若干，告訴人稱總
    計一百四十萬元，被告稱僅七十萬元，兩者固有不同，然告訴人所謂之一百四十
    萬元中之六十萬元，告訴人究竟有無交付，並無其他證據可佐為真正，已如前述
    ，又其指訴該一百四十萬元係因被告施用前揭「詐術行為」致其錯誤而交付等情
    ，不足採信，並如前述，參以告訴人於本院審理時自承：「大約是那年冬天，因
    別人說養不活，所以我不做了．．」（本院八十九年十月二十六日筆錄第七頁）
    等語，與被告簽發本票二紙（偵查卷第九頁）之時間係於八十七年一月十三日及
    同年四月七日、兌領支票一紙（偵查卷第九頁）之時間係於同年四月七日，兩者
    時間緊接情形觀之，被告辯稱：伊簽發本票或兌領支票，係因取得告訴人交付養
    蝦場之投資款而簽發及兌領，並曾向告訴人表示，如告訴人不願再投資養蝦，該
    款項即為伊向告訴人所借之款等語，即堪採信。是不論告訴人交付之款項，究為
    被告坦承之七十萬元，或有前揭本票及支票可佐之五十萬元或八十萬元，抑或告
    訴人指訴之一百四十萬元，告訴人均非因被告施用前揭「詐術行為」而交付，故
    被告取得該款項，核屬其與告訴人間之民事糾葛，與詐欺罪責無涉，該本票或支
    票，抑或被告能否提供自己資金來源證明，均不足作為被告有何施用「詐術行為
    」之不利論斷。此外，又查無其他積極證據，足認被告確有詐欺之情事，應認不
    能證明被告犯罪，依法應諭知無罪之判決。
據上論斷，應依刑事訴訟法第三百零一條第一項，判決如主文。
本案經檢察官高怡修到庭執行職務
中      華      民      國    八十九    年     十一     月      九      日
                                      臺灣臺北地方法院刑事第三庭
                                          法  官  劉  台  安
右正本證明與原本無異
如不服本判決應於送達後十日內向本院提出上訴狀
                                          書記官  張  世  輝
中      華      民      國    八十九    年     十一     月   十三     日


司法院資訊處製作；財團法人民間司法改革基金會備份。
